【裁判字號】    89,上,246
【裁判日期】    891212
【裁判案由】    土地所有權移轉登記
【裁判全文】
臺灣高等法院臺南分院民事判決  八十九年度上字第二四六號   Ｋ
      上  訴  人  丙  ○  ○
      被上訴人    乙  ○  ○
      訴訟代理人  甲  ○  ○
右當事人間請求土地所有權移轉登記事件，上訴人對於中華民國八十九年七月二十八
日台灣雲林地方法院第一審判決（八十九年度訴字第三一四號）提起上訴，本院判決
如左：
    主      文
上訴駁回。
第二審訴訟費用由上訴人負擔。
    事      實
甲、上訴人方面：
一、聲明：求為判決：（一）原判決廢棄。（二）被上訴人在第一審之訴駁回。
二、陳述：除與原判決記載相同者，引用之外，補稱：
（一）本案請求返還信託土地乙案，兩造間並無信託契約之存在，原審徒以被上訴人
      空言主張，遽認有信託關係存在，殊有違誤。
（二）本案於前案，請求移轉登記一案，同屬一訴訟標的，為既判力所及，理應不可
      重複起訴。
（三）依農業發展條例規定，並未完全放寬移轉共有之登記，原審誤予於引用法條，
      自有疏誤。
三、證據：援用第一審所提證據。
乙、被上訴人方面：
一、聲明：求為判決：上訴駁回。
二、陳述：除與原判決記載相同者，引用之外，補稱：
（一）被上訴人於六十六年六月七日與上訴人各出資新台幣（下同）十二萬元，共同
      向訴外人游客購買坐落雲林縣古坑鄉○○段零伍號、田、零點肆柒貳公頃
      （以下稱系爭土地），當時因受農地政策限制，不得辦理所有權共有登記，雙
      方經訂立土地共同承買契約書，被上訴人將所購買二分之一權利信託登記予上
      訴人名下，並約定政策放寬可以分割或為共有登記時，應即辦理，費用均分。
      上開土地於七十九年九月十一日經縣政府為開拓道路而逕為分割，即分割成三
      ○五號、三○五之三號、三○五之二號筆。其中同所三○五之三號被政府徵
      收做道路用地，雙方均分地價補償，且補償金額由雙方交付收授完畢，雙方因
      共有關係而為信託登記互有共識，有共同買賣契約書為憑；復據原審法院八十
      一年度訴字第二二二號、鈞院八十一年度上字第三七六號分別行言詞辯論後判
      決，並經最高法院八十二年台上字第一三五四號確定判決確認兩造間確有合買
      系爭土地之法律關係。
（二）農業發展條例於八十九年一月二十六日修正公布，取消農地移轉之限制，依兩
      造所訂立之共同買賣契約書第七條約定「此後如果政策放寬，可以分割或共有
      登記者，應即時辦理，其費用均分負擔，各不得異議。」契約所定條件已成就
      ，上訴人拒將上開土地二分之一權利移轉登記予被上訴人，則被上訴人以本件
      起訴狀繕本之送達，做為終止兩造間信託關係意思表示，原審判決上訴人將系
      爭土地持分移轉予被上訴人，自屬有據。
三、證據：援用第一審所提證據。
    理      由
一、本件被上訴人主張：伊於六十六年六月七日與上訴人各出資十二萬元，共同向訴
    外人游客購買系爭土地，因受當時農地政策限制，不得辦理所有權共有登記，雙
    方乃訂立土地共同承買契約書，被上訴人將其購買之二分之一信託登記上訴人名
    下，並約定政策放寬可以分割或為共有登記時，應即辦理共有登記。上開土地於
    七十九年九月十一日經雲林縣政府開拓道路而逕為分割，分割成三０五號、三０
    五之三號、三０五之二號參筆，其中三０五之三號被徵收做道路用地，茲因農業
    發展條例修正公布，取消農地移轉之限制，兩造約定可分割或共有登記之條件已
    成就，上訴人拒將上開土地二分之一權利移轉登記予伊，爰終止契約，請求上訴
    人將上開土地應有部分各二分之一移轉與被上訴人等語；上訴人則以：就系爭土
    地兩造並無信託契約存在，被上訴人先前已就其請求提起訴訟，經判決敗訴確定
    ，茲就同一事件重行起訴，顯有未合，且農業發展條例雖經修正，但未完全放寬
    農地移轉共有之限制，兩造所定條件未成就等語，資為抗辯。
二、按判決之既判力係僅關於為確定判決之事實審言詞辯論終結時之狀態而生，故在
    確定判決事實審言詞辯終結後所發生之事實，並不受既判力之拘束。最高法院著
    有三十九年台上字第二一四號判例。查兩造間就系爭土地共有權之爭議，被上訴
    人固曾於民國八十一年間，以上訴人為對造，提起所有權移轉登記之訴訟，請求
    上訴人將系爭三０五之二號土地所有權移轉登記予被上訴人，其原因事實為系爭
    土地已經政府於七十九年十一月五日逕行分割，可分別辦理登記，條件已經成就
    云云，經原審法院以八十一年度訴字第二二二號受理，准被上訴人請求，上訴人
    不服提起上訴，本院以八十一年度上字第三七六號判決廢棄原判決，並駁回被上
    訴人之訴，被上訴人不服提起上訴，經最高法院八十二年台上字第一三五四號判
    決駁回被上訴人之上訴而告確定。最高法院判決明白指出，系爭三０五號、三０
    五之二號土地係非都市計劃範圍內之農地，係原審所確定之事實，依修正前農業
    發展條例第三十條規定，不得分割或移轉共有，契約條件不成就，不得請求。此
    有該判決附卷可按。茲被上訴人主張農業發展條例於八十九年一月二十六日修正
    ，取消承受農地之限制，再依契約之法律關係提起本件訴訟，此項事實，乃前開
    確定判決言詞辯論終前後所發生之事實，自不受前開判決既判力之拘束。上訴人
    主張本件訴訟係前開確定判決既判力所及，不可再行起訴云云，即非可取。
三、次查：被上訴人主張兩造於六十六年六月七日共同出資向游客購買系爭農地，約
    定應有部分各二分之一，雙方訂有共同承買契約書，因受法令限制，乃將系爭土
    地全部登記上訴人名下，約定政策放寬可以分割或為共有登記時，應即辦理登記
    ，上開土地於七十九年間，雲林縣政府為開拓道路而逕為分割，即分割三０五號
    、三０五之三號、三０五之二號參筆。其中三０五之三號被徵收做道路用地之事
    實，業據被上訴人提出共同買賣契約書、土地登記謄本、鑑定圖為證，且為上訴
    人所不爭執；復有被上訴人提出之原審八十一年度訴字第二二二號、本院八十一
    年度上字第三七六號、最高法院八十二年台上字第一三五四號判決各一件可按，
    被上訴人主張，堪信為真實。上訴人空言否認兩造就系爭土地之契約關係存在，
    自非可採。
四、依兩造所不爭之「土地共同承買契約書」第七條約定「此後如政策放寬，可以分
    割或共有登記者，應即時辦理，其費用均分負擔，各不得異議。」此有該契約書
    可按，而農業發展條例於八十九年一月二十六日修正公布，舊法第三十條所規定
    耕地不得分割或移轉共有之限制，已經取消，是兩造所為前開約定條件已成就，
    而上訴人拒絕將上開土地二分之一權利移轉登記予被上訴人，則被上訴人以本件
    起訴狀繕本，兼為終止兩造間信託關係意思表示，而該繕本又於八十九年五月三
    十日送達上訴人，是兩造間就系爭土地之信託關係已經終止，依契約約定被上訴
    人請求上訴人將系爭土地其應有部分即各二分之一移轉予被上訴人，自屬有據。
    則原審判准被上訴人所請，於法並無違誤。上訴意旨指摘原判決不當，求予廢棄
    改判，為無理由，應駁回其上訴。
五、據上論結，本件上訴為無理由，依民事訴訟法第四百四十九條第一項、第七十八
    條，判決如主文。
中      華      民      國    八十九    年     十二     月      十二    日
                                    臺灣高等法院臺南分院民事第四庭
~B1審判長法官  王    惠    一
~B2      法官  張    世    展
~B3      法官  吳    上    康
右為正本係照原本作成。
如對本判決上訴，須於判決送達後廿日內向本院提出上訴狀，未表明上訴理由者，應
於上訴後廿日內，向本院提出理由書。
中      華      民      國    八十九    年     十二     月      十四    日
                                        法院書記官  洪    雅    美


司法院資訊處製作；財團法人民間司法改革基金會備份。
